【裁判字號】    97,消上,2
【裁判日期】    980819
【裁判案由】    損害賠償
【裁判全文】
臺灣高等法院民事判決                   97年度消上字第2號
上  訴  人  丙○○
被上訴人    亮碧思國際股份有限公司
法定代理人  甲○○
訴訟代理人  林春金律師
上列當事人間請求損害賠償事件，上訴人對於中華民國97年1月
30日臺灣臺北地方法院96年度消字第19號第一審判決提起上訴，
並為訴之追加及減縮，本院於98年8月5日言詞辯論終結，判決如
下：
    主  文
上訴及追加之訴均駁回。
第二審及追加之訴訴訟費用均由上訴人負擔。
    事實及理由
甲、程序方面：
一、本件被上訴人法定代理人原為黃樹雄，嗣變更為甲○○，並
    已於原審審理時聲明承受訴訟（見原審卷第32頁），亦據原
    審判決書「事實及理由」欄一中記載明確，惟原審判決書於
    當事人欄內被上訴人法定代理人仍誤載為黃樹雄，尚與實際
    情形不符，應予更正。
二、上訴人於原審係依消費者保護法第7條第3項、第51條、民法
    第184條第2項、第227條第2項、第227條之1、第196條規定
    提起本件訴訟，經原審判決其敗訴後，於本院準備程序經數
    次變動後，嗣於民國（下同）98年5月26日本院準備程序期
    日，主張係以消費者保護法第7條第3項、第22條、第24條、
    第51條、民法第227條第1項、第2項、第227條之1、第360條
    為請求權基礎，並陳稱以該次準備程序之陳述為準等語（見
    本院卷2第132頁至第133頁）。經核上訴人於本院審理時，
    另主張消費者保護法第22條、第24條、民法第227條第1項、
    第360條為請求權基礎部分，因其請求之基礎事實仍為同一
    ，依民事訴訟法第446條第1項、第255條第1項第2款規定，
    應予准許；至其減縮民法第184條第2項、第196條為請求權
    基礎部分，本院則毋庸再加以裁判，合先敘明。
乙、實體方面：
一、上訴人起訴主張：
    (一)被上訴人從事代理法國柏格製品公司進口薰香精油等產品
      之販售及多層次傳銷，伊於92年6月間加入被上訴人公司
      以多層次傳銷之方式販賣薰香精油，而兼具經銷商與消費
      者之雙重身分。被上訴人於薰香精油產品之販售與宣傳說
      明時，明知其代理經銷之上開精油主要成分為異丙醇（佔
      90%），具有低燃點高揮發之易燃特性，與甲醇、乙醇、
      丙醇等易燃危險液體均列為第四類易燃危險液體之酒精類
      ，與熱源接觸即可能引發大火有釀成災害之危險，絕不能
      放置於車內等密閉之空間使用，以及不可以火焰方式使用
      ，且應加註警語讓消費者知悉，方符合消費者保護法第7
      條第2項之警示責任。而依上訴人提出之90年及91年版本
      之說明書第1點記載「把Lampe Berger芳香理療燈放在穩
      固的表面上，遠離任何熱源」等文字，僅為一般操作過程
      之說明，並非警告或警示之用語。
    (二)詎被上訴人竟然刻意隱瞞不得於密閉空間使用系爭產品之
      情事，不但未向伊及公司其他傳銷人員告知上情，亦未於
      其提供之使用說明書上記載警告標語，甚且於宣傳時大力
      鼓吹消費者攜帶系爭產品外出使用。伊受被上訴人公司之
      誤導，於94年10月18日晚間6時許，於7665-DN自用小客車
      （下稱系爭汽車，為伊之母親張光永所有）內使用被上訴
      人販售之薰香精油時，竟起火燃燒，伊駕駛之系爭汽車因
      此燒燬，伊精神上遭受巨大驚嚇，嗣後腹中胎兒男嬰亦因
      不明原因而猝死，伊並因系爭汽車無法使用而增加交通費
      用之支出。伊向被上訴人反應此事，其均漠視不予處理，
      伊不得己求助於台北縣政府消保官，而於95年1月4日、17
      日召開協調會議，被上訴人之法務主任提出法國柏格原廠
      於93年間之系爭產品使用說明書，其上即記載「禁止在車
      內使用朗普柏格理療燈」之警示用語，上訴人始知悉被上
      訴人之惡意詐欺。本件起火原因，係因精油瓶傾倒，「蕊
      頭」碰觸地毯，以及碰觸到精油，所以起火燃燒，並非汽
      車自燃，且起火點鑑識出含有精油及異丙醇成份，故地毯
      上之油漬起火燃燒與系爭薰香精油精產品間顯有相當因果
      關係。
    (三)伊請求之總金額為新台幣（下同）2,226,876元，請求之
      項目及依據如下：
      (1)汽車修復費用86,867元：系爭車輛因燒燬致支出修復費
        用，爰依民法第227條第1項、消費者保護法第7條第3項
        、第24條規定請求。
      (2)交通費用440,000元：系爭車輛係用來接送伊之父親、
        母親及外婆就醫使用；另伊之弟弟張登翔因系爭車輛發
        生事故，致就醫時需搭乘計程車；伊至醫院就醫亦需搭
        乘計程車費，以上共計440,000元。爰依民法第227條第
        1項、第2項、第227條之1、第360條、消費者保護法第
        22條規定請求。
      (3)精神慰藉金300,000元：系爭事故發生時，伊正懷孕，
        被上訴人稱會迅速處理，但卻一再改變，造成伊在生產
        前發生顏面神經麻痺，產後3天小孩就猝死。爰依民法
        第227條第1項、第227條之1、第360條、消費者保護法
        第7條第2項規定請求。
      (4)懲罰性賠償金1,400,000元：被上訴人至今對於事件的
        發生並沒有釐清，還在迴避。爰依民法第360條、消費
        者保護法第51條規定請求。
    (四)爰依消費者保護法第7條第3項、第51條、民法第184條第2
      項、第227條第2項、第227條之1、第196條規定，起訴請
      求被上訴人給付2,226,867元及法定遲延利息（原審為上
      訴人敗訴之判決，上訴人不服提起上訴，就民法第184條
      第2項、第196條為請求權基礎部分為減縮，另追加消費者
      保護法第22條、第24條、民法第227條第1項、第360條為
      請求權基礎）。併為上訴聲明：(1)原判決廢棄；
      (2)上開廢棄部分，被上訴人應給付上訴人2,226,867元及
      自95年4月1日起至清償日止，按年息百分之5計算之利息
      ；(3)第一、二審訴訟費用由被上訴人負擔；(4)願供擔保，
      請准宣告假執行。
二、被上訴人則以：
    (一)上訴人主張其所駕駛之系爭車輛於上開時間發生火災，係
      因使用系爭薰香精油時起火燃燒所致云云，惟上訴人並無
      證據證明系爭汽車受損與被上訴人之產品有任何關聯。證
      人高景崇之證詞根本無法證明上訴人所謂之事故與被上訴
      人之精油有任何關係。再者鑑定時所使用之精油乃上訴人
      所提供，是否為被上訴人公司販售之薰香精油亦非無疑；
      又該鑑定時間為95年7月4日，距離上訴人所謂事發時間（
      94年10月18日）已相隔超過8個月；再者現場在上訴人所
      謂之第一時間並無依法採證保全證據，鑑定時之現場狀況
      並非上訴人所謂事發時之真實狀況乃可確認之事實。上訴
      人主張其係因發生車禍緊急煞車下車查看後再回到車上欲
      離去時才發現已起火燃燒云云，則如依上訴人所述，其事
      故肇因為車禍所致，實與被上訴人之薰香精油無關。
    (二)縱使認為上訴人在94年10月18日確在系爭汽車內使用被上
      訴人販售之薰香精油而發生火燒事件（假設語），此亦因
      上訴人未依使用說明書使用薰香精油或因上訴人發生車禍
      所致。因上訴人曾為被上訴人之經銷商，並非單純向被上
      訴人購買薰香精油之消費者，對於系爭產品之使用方式及
      應注意事項均應有相當之了解，而系爭產品90年及91年版
      本之使用說明書中均載明「把Lampe Berger芳香理療燈放
      在穩固的表面上，遠離任何熱源」，而駕車時車上物品可
      能有晃動之情形，並非穩固的表面，此為一般之常識，且
      證人高景崇於原審亦證稱：如果供實驗之精油，係放置於
      穩固之表面上，且遠離任何熱源，是可以避免起火等語。
      是以縱使上訴人於行車時使用被上訴人之薰香精油而發生
      火燒情形而造成損害（假設語），此顯然係因上訴人未依
      使用說明書操作使用薰香精油，非可歸責於被上訴人。又
      薰香精油產品安全規範係93年10月1日公告，於94年4月1
      日起才開始施行，被上訴人於該規範施行後，販售之薰香
      精油產均有符合該規範所定之安全要求，上訴人所提出於
      前開時間以前之文宣，尚與本案爭點無涉。
    (三)上訴人主張系爭汽車並非其所有云云，則其主張被上訴人
      應賠償伊系爭汽車修復費用云云，顯無理由；上訴人請求
      計程車費用高達440,000元乙節，除無理由且無證據外，
      亦與一般社會大眾通常使用大眾運輸工具之方式不同，尤
      其在原審時上訴人根本提不出任何單據證明，如今其竟欲
      以其自身及其父母、外祖母及其弟弟之就醫次數證明其曾
      支出高達440,000元甚或更多之計程車費用云云，更屬無
      稽且顯無必要，且與本件上訴人所謂之事故及被上訴人顯
      無任何關連。上訴人一方面主張系爭汽車於96年間修復云
      云，然其竟主張其後數年間之交通費，不但於法無據，亦
      與常情不符。按非財產上之損害賠償必須法有明文始可依
      法請求。上訴人初生之嬰兒於95年2月25日猝死，惟本件
      上訴人主張車禍發生於94年10月18日，二者間隔4個多月
      ，並無證據證明該嬰兒之死亡與上訴人所謂之事故及被上
      訴人有任何之關聯，上訴人主張其於懷孕8個月時因積勞
      成疾引發顏面神經麻痺云云，亦與其所謂之系爭事故及被
      上訴人無關；再者，系爭汽車受損顯然與人格權無涉，上
      訴人請求精神慰撫金，實於法不符。且上訴人主張依消費
      者保護法第51條規定請求懲罰性賠償金，亦無理由。併為
      答辯聲明：(1)上訴人之上訴駁回；(2)第二審訴訟費用由上
      訴人負擔；(3)如受不利判決，願供擔保請准宣告免為假執
      行。
三、本件經依民事訴訟法第463條準用同法第270條之1第1項第3
    款規定，整理並協議簡化爭點如下（見本院卷2第133頁背面
    ）：
    (一)上訴人主張於94年10月18日事故發生時，是否確有使用被
      上訴人之產品？
    (二)若確有使用被上訴人之產品，則：
      (1)上訴人是否確依被上訴人之說明書或被上訴人之指導使
        用？
      (2)上訴人所主張之事故發生與被上訴人之產品使用有無相
        當因果關係？應由何人舉證－即本件有無消費者保護法
        第7條之適用？
    (三)上訴人之各項請求能否准許？
四、本院之判斷：
    (一)上訴人主張於94年10月18日事故發生時，是否確有使用被
      上訴人之產品？
      (1)按當事人主張有利於己之事實者，就其事實有舉證之責
        任，民事訴訟法第277條前段定有明文。
      (2)上訴人主張於上開時間在系爭車輛上使用被上訴人販售
        之薰香精油致起火燃燒，受有損害之事實，係以全鋒道
        路救援組織之報告及台灣區汽車修理工業同業公會（下
        稱汽修同業公會）鑑定報告書為據，然遭被上訴人所否
        認，並以前詞置辯。經查：
        上訴人於原審時陳述事故發生之經過如下：「那天，
          我是在開車，精油是放在副駕駛座的下方，精油不需
          要接電，我是開在中和路，我有碰撞，有個小孩逆向
          騎乘腳踏車，撞到我的車子，我緊急煞車，第一時間
          我就下去看小孩，我回頭要上車時車子就已經起火。
          後來是因為當時我正好在公園旁邊，有路人幫忙從公
          園取水幫我澆熄」（見原審卷第47頁）；而上訴人自
          行請求鑑定之汽修同業公會鑑定小組則本於上訴人之
          陳述，並以上訴人提出之系爭產品為檢驗對象，鑑定
          結果認為起火之原因係因緊急煞車精油瓶掉落地毯上
          ，同時蕊頭脫離瓶罐精油流出，高溫度蕊頭直接碰觸
          地毯及流出精油，而產生起火燃燒，有上開鑑定報告
          書1份附卷可稽（見原審卷第9頁至第16頁）。
        惟依上訴人提出之全鋒道路救援組織說明報告（見本
          院卷1第299頁）觀之，該報告雖記載於94年10月18日
          下午5時38分，有7665DN車輛經由明台產物進線申請
          道路救援服務，故障於台北縣中和市景和公園停車場
          外面，惟記載故障原因為車禍，尚與上訴人主張係發
          生起火燃燒之情形不符。
        另因上訴人主張發生事故之時間為94年10月18日晚間
          6時許，惟上訴人自承迄同年月20日方通知被上訴人
          （見本院卷1第48頁）；且汽修同業公會為本件鑑定
          之時間為95年7月4日，相隔已8個月餘，故被上訴人
          抗辯系爭車輛鑑定時，是否為上訴人主張事故發生時
          之狀況乙節，即非無據；再而，鑑定證人高景崇於原
          審時證稱：於鑑定時前客座儀表板置物箱及駕駛座的
          儀表板均有拆過等語（見原審卷第61頁背面），經核
          對汽修同業公會為鑑定時拍攝之照片，亦與上訴人於
          事發2日後（即同年月20日）方通知被上訴人之經理
          趙家駒，經被上訴人員工於94年10月21日拍攝之照片
          內容明顯不同（見原審卷第13頁背面、第14頁、第44
          頁）。故被上訴人抗辯汽修前開同業公會鑑定系爭之
          車輛狀況，與上訴人所稱事發時之狀況未盡相符乙節
          ，即屬可採。
        又前開汽修同業公會以前未曾就精油之成份做過鑑定
          ；本件鑑定供實驗用之精油，並非在系爭車輛內發現
          ，係由上訴人提供，上訴人稱係相同的等語；以及系
          爭汽車地毯上之油類物質，與於副駕駛座發現精油瓶
          鏤空蓋殘留之油類是否相同，並未做檢測等情，亦據
          鑑定證人高景崇於原審時證述明確（見原審卷第60頁
          背面、第61頁背面）。從而，前開汽修同業公會就相
          關鑑定之物品，或有未曾做過鑑定之情形，或有逕依
          上訴人提供之物品為鑑定，且未比對是否相同等情事
          ，故被上訴人抗辯前開汽修同業公會鑑定時所憑之精
          油等物品欠缺證據可證明為被上訴人之產品等語，亦
          屬可採。
        再而，上訴人主張係於無焰使用過程中發生本件事故
          （見原審卷第79頁），惟鑑定證人高景崇於原審時證
          稱：「（如果直接將精油淋到無焰燃燒的蕊頭，會如
          何？）這部分很難答，就好像用火柴汽油，也會因為
          當時的環境也有不同的結果，所以這樣的假設很難確
          定」、「…，理論上應該是在點燃的狀況下，精油瓶
          傾倒，蕊頭碰觸地毯，以及碰到精油，所以起火燃燒
          ，不可能是因為自燃所引起」等語（見原審卷第61頁
          及背面）。又依被上訴人所提出之薰香精油產品安全
          規範條文對照表內關於全安要求條文之修正理由載有
          ：『又依據經濟部標準檢驗局93年薰香精油產業輔導
          及商品抽驗計畫有關「在無火薰香過程中，傾倒薰香
          瓶使高溫之蕊頭接觸薰香精油或直接添加薰香精油於
          蕊頭，所有薰香精油皆無因接觸高溫蕊頭而引燃」乙
          項試驗結果研判，該產品危險之處應在於以火焰使用
          過程』（見本院卷1第118頁）；而上開薰香精油產品
          安全規範經經濟部於93年10月1日以經標字第0930460
          7720號公告，並自94年4月1日起實施，經濟部並檢送
          上開公告之影本（含薰香精油產品安全規範、總說明
          及條文對照表各1份）予被上訴人，有被上訴人提出
          之經濟部93年10月1日經標字第09304607721號函1份
          在卷可憑（見本院卷1第247頁）。從而，前開同業公
          會之鑑定結論第二點：「無焰燃燒中高溫度蕊頭只要
          直接碰觸地毯或塑膠製品，精油立即引燃火燒車」云
          云，即與其在原審之證述及經濟部標準檢驗局前所記
          載之試驗結果不符，而有速斷之嫌。
      (3)從而，被上訴人抗辯前揭汽修同業公會上開鑑定報告與
        實際情形不符，其鑑定結果尚非可採等語，尚堪採信。
        而上訴人亦未再提出其他證據，證明其確於其所指之時
        間，確有因使用被上訴人之系爭薰香精油產品而發生其
        所指火燒車，造成損害之事實，故上訴人此部分主張，
        尚非可採，其訴請被上訴人損害賠償，即無理由。至上
        訴人另主張被上訴人之客服經理趙家駒於事故發生後，
        要求其暫緩將系爭車輀修繕云云，為被上訴人所否認，
        且上訴人亦未舉證以實其說，故其此部分主張即難認係
        真正，併此說明。
    (二)另就上訴人是否確依被上訴人之說明書或被上訴人之指導
      使用系爭薰香精油之爭點，因兩造爭執甚為激烈，併析述
      如下：
      (1)本件上訴人不能證明其確於所指之上開時間，因使用被
        上訴人之系爭薰香精油而發生其所指火燒車，造成損害
        之事實，已如前述。退一步言之，上訴人仍應就損害之
        發生係因系爭薰香精油之通常使用所致乙節，先負舉證
        責任。
      (2)依上訴人主張係於系爭車輛內使用系爭薰香精油致發生
        本件事故，而依據上訴人提出被上訴人公司之90年及91
        年版本說明書第1點均記載「把Lampe Berger芳香理療
        燈放在穩固的表面上，遠離任何熱源。…」；93年度版
        本說明書之建議事項中更記載「禁止在車內使用朗普柏
        格理療燈」等內容（見原審卷第5頁背面、第7頁背面、
        第18頁至第19頁），顯已就系爭薰香精油之使用以文字
        加以說明。本件上訴人係被上訴人之經銷商之事實，為
        兩造所不爭執，且上訴人亦自承於92年6月加入被上訴
        人公司，於93年3月升至侯爵，並於94年初即因表現優
        良受到被上訴人表揚，並刊載於被上訴人集團刊物內，
        且於事件發生後，其尚於94年10月26日退還被上訴人市
        值約2,000,000元之公司貨品等語，有其提出之被上訴
        人公司刊物照片1份、榮陞侯爵狀1張在卷可按（見本院
        卷1第49頁、第64頁、卷2第25頁），故上訴人對於被上
        訴人上開說明書記載之內容，即不得諉為不知，是以其
        抗辯93年度版本之說明書僅適用於法國Lampe Berger原
        廠，不能代表被上訴人公司有此說明云云，尚非可採。
      (3)經核以：
        被上訴人公司就系爭薰香精油93年度版本說明書之建
          議事項中既已記載「禁止在車內使用朗普柏格理療燈
          」等內容；且駕車時可能因路面不平、車速快慢或有
          緊急狀況等，致車上物品或駕駛者及乘客有左右或上
          下晃動之情形，此為眾所週知之事。故上訴人將系爭
          薰香精油放置於副駕駛座下方使用，即難謂已經依上
          開之說明書使用系爭產品。是以被上訴人抗辯縱然上
          訴人於事故發生時有使用被上訴人之系爭薰香精油產
          品，亦係未依使用說明書使用所致，非可歸責於被上
          訴人之產品因素等語，尚屬有據。
        上訴人雖提出被上訴人之文宣資料，其內記載在車上
          使用時應注意之事項（見本院卷1第138頁至第139頁
          、第184頁），惟依該等文宣記載：「薰香精油用於
          汽車上時，請確實平穩固定薰香瓶，在點燃蕊頭未熄
          之際，請勿發動或移動車身，以避免薰香瓶翻倒或精
          油溢出，造成危險」，仍係強調應確實平穩固定薰香
          瓶。且上開文宣或有可依其記載內容，推知係91年度
          之文宣（如上開第184頁之文宣內有為2002新產品等
          文宇），或未記載年度亦無法推知何年度（如上開第
          138頁至第139頁），被上訴人抗辯上開文宣係薰香精
          油產品安全規範公告實施前之舊文宣，而上訴人亦未
          提出其他證據證明該等文宣印行之年度，確係在94年
          4月1日經濟部公告實施薰香油精產品安全規範後之文
          宣，故尚不得以上開文宣為有利於上訴人之認定。
        上訴人雖再舉證人乙○○為證，主張被上訴人有鼓勵
          於車上使用系爭薰香精油之事實，惟證人乙○○證稱
          其到93年底逐漸不積極推展業務，94年第1季就完全
          退出等語（見本院卷1第146頁背面），故證人乙○○
          對於被上訴人於94年4月1日經濟部公告實施薰香油精
          產品安全規範後之相關情形，自無法知悉，是以亦難
          以證人乙○○之證述為有利於上訴人之認定。又證人
          乙○○雖證稱曾見被上訴人公司之人員將薰香精油於
          無火催化狀態中翻倒之情形乙節，因證人乙○○亦證
          稱：…，並說明只要蕊頭未在燃燒，就算瓶子翻倒也
          不會發生危險等語（見本院卷1第146頁），故上開部
          分應係被上訴人公司人員為證明系爭薰香精油安全性
          之動作，尚難認係使用之指導，併此敘明。
      (4)從而，上訴人既無法舉證證明係因使用被上訴人之系爭
        薰香精油而生失火燒及系爭車輛，致其受損害之事實，
        其請求已屬無據，則就兩造其餘之爭點即毋庸再逐一論
        述，附此說明。
五、綜上所述，上訴人主張依消費者保護法第7條第3項、第51條
    、民法第227條第2項、第227條之1規定，以及於本院追加消
    費者保護法第22條、第24條、民法第227條第1項、第360條
    規定，請求被上訴人給付2,226,867元及自95年4月月1日起
    至清償日止，按年息百分之5計算之利息，為無理由，應予
    駁回。其假執行之聲請亦失所附麗，應併予駁回。原審為上
    訴人敗訴之判決，及駁回其假執行之聲請，並無不合。上訴
    意旨指摘原判決不當，求予廢棄改判，為無理由，應予駁回
    。
六、本件事證己明，兩造其餘攻擊防禦方法及所舉證據，經本院
    審酌後，核與本件判決結果不生影響，爰不再一一論述。至
    上訴人聲請向台灣板橋地方法院檢察署調閱97年度他字第
    4253號偵查卷宗及查驗其所提出數種之薰香精油瓶是否為被
    上訴人公司之正品等節（見本院卷1第195頁、卷2第111頁至
    第112頁），因事證已明，均核非必要，附此說明。
七、據上論結，本件上訴及追加之訴均無理由，依民事訴訟法第
    449條第1項、第78條，判決如主文。
中    華    民    國    98    年    8     月    19    日
                    民事第十四庭
                        審判長法  官  張  蘭
                              法  官  鄭純惠
                              法  官  邱瑞祥
正本係照原本作成。
如不服本判決，應於收受送達後20日內向本院提出上訴書狀，其
未表明上訴理由者，應於提出上訴後20日內向本院補提理由書狀
（均須按他造當事人之人數附繕本）上訴時應提出委任律師或具
有律師資格之人之委任狀；委任具有律師資格者，另應附具律師
資格證書及釋明委任人與受任人有民事訴訟法第466條之1第1項
但書或第2項（詳附註）所定關係之釋明文書影本。
中    華    民    國    98    年    8     月    20    日
                              書記官  明祖星
附註：
民事訴訟法第466條之1（第1項、第2項）：
對於第二審判決上訴，上訴人應委任律師為訴訟代理人。但上訴
人或其他法定代理人具有律師資格者，不在此限。
上訴人之配偶、三親等內之血親、二親等內之姻親，或上訴人為
法人、中央或地方機關時，其所屬專任人員具有律師資格並經法
院認為適當者，亦得為第三審訴訟代理人。


司法院資訊處製作；財團法人民間司法改革基金會備份。
